---
output: github_document
---

# Séries Temporais

<!-- README.md is generated from README.Rmd. Please edit that file -->

```{r, include = FALSE}
knitr::opts_chunk$set(
  collapse = TRUE,
  comment = "#>"
)
```

Repositório principal do curso Séries Temporais.

Inscreva-se no curso: https://loja.curso-r.com/modelagem-de-series-temporais.html

**Acesse o material completo do curso escolhendo uma das turmas abaixo**.

```{r, echo = FALSE}

library(CursoRutils)

listar_turmas_recentes_windows <- function (curso) {
    lista_repos <- CursoRutils:::list_github_repos()
    tab_repos <- purrr::map_dfr(lista_repos, ~tibble::tibble(Turma = .x$name, 
        Github = .x$html_url, arquivado = .$archived, data = .x$created_at))
    tab_repos %>% dplyr::mutate(ano = lubridate::year(lubridate::as_date(data))) %>% 
        dplyr::filter(ano >= lubridate::year(Sys.Date()) - 1, 
            stringr::str_detect(Turma, curso), !stringr::str_detect(Turma, 
                "main-"), !arquivado) %>% dplyr::mutate(Material = paste0("https://curso-r.github.io/", 
        Turma), data = lubridate::make_date(stringr::str_sub(Turma, 
        1, 4), stringr::str_sub(Turma, 5, 6), "01"), Turma = paste(lubridate::month(data, 
        label = TRUE, abbr = FALSE), 
        "de", lubridate::year(data))) %>% dplyr::arrange(desc(data)) %>% 
        dplyr::slice(1:3) %>% dplyr::select(Turma, Material, 
        Github)
}

knitr::kable(
  listar_turmas_recentes_windows("series")
  )
```

## Plano de aula atual

### Aula 1

- Série de tempo vs. dados independentes
- Tendência, sazonalidade e ciclos
- Visualizações de sazonalidade
- Gráficos de autocorrelação

### Aula 2

- Decomposição de série temporais
- Previsão de séries temporais
- Métricas de erro
- Métodos simples de previsão

### Aula 3

- Suavização exponencial
- Introdução aos modelos ARIMA
- Ajuste de um modelo ARIMA

### Aula 4

- Covariáveis em modelos ARIMA
- Construção de covariáveis de séries temporais

### Aula 5

- Séries temporais hierárquicas e agrupadas
  
```{r eval=FALSE, include=FALSE}
# para criar o zip do curso:
 CursoRutils::empacotar_material_alunos("material.txt")
```
