---
title: "Trabalho Final"
subtitle: "Curso R - Séries Temporais"
author: "Fellipe Gomes"
date: "`r format(Sys.time(), '%d/%m/%Y')`"
output: html_document
---

```{r setup, include=FALSE}
library(tidyverse)
library(tsibble)
library(feasts)

# library(patchwork)
library(modeltime)
library(tidymodels)
library(boostime)

theme_set(theme_classic()+
            theme(legend.position='bottom'))

knitr::opts_chunk$set(echo = TRUE, error = F, message = F, warning = F)
```

# Sobre os dados

Os dados utilizados nesta análise possuem como base notificações obrigatórias de dengue no estado de Minas Gerais entre 2000 e 2019. Foram retirados do Sistema TABWIN, com origem do SINAN e Ministério da Saúde (por meio da lei de acesso a informação), ja que somente a partir de 2013 os dados estão disponíveis na internet.  Esses dados são fichas preenchidas por médicos após a suspeita de dengue. Esses casos podem ou não ser confirmados posteriormente, sendo que os descartados foram retirados do banco de dados.

# Carregar dados

Importar os dados:

```{r}
dengue <- readRDS("../trab_final/dengue_mg.rds") 
```

# Análise Descritiva 

Número de casos por MesoRegiões de Minas Gerais:

```{r}
dengue %>% 
  group_by(Nome_Mesorregião) %>% 
  summarise(Casos = sum(Casos)) %>%
  arrange(-Casos) %>% 
  mutate(prop = paste0(round(Casos/sum(Casos)*100, 2), "%"))
```

📌 Quase metade dos casos ocorrem na MesoRegão Metropolitana de Belo Horizonte.

Número de casos por MicroRegiões de Minas Gerais:

```{r}
dengue %>% 
  group_by(Nome_Mesorregião, Nome_microrregiao) %>% 
  summarise(Casos = sum(Casos)) %>%
  arrange(-Casos) %>% 
  ungroup() %>% 
  mutate(prop = paste0(round(Casos/sum(Casos)*100, 2), "%"))
```

📌 Grande maioria dos casos ocorrem na MicroRegão Belo Horizonte. 

Conferir o comportamento geral das séries disponíveis na base de dados:

```{r}
dengue  %>%
  ggplot(aes(x = Data, y=Casos))%+%
  geom_line(aes(color = Nome_microrregiao), show.legend = F) %>%
  plotly::ggplotly()
```

📌 Existe grande defasagem nos dados anteriores à 2010 que pode estar acontecendo por diversos motivos, como:

1. Sub-notificação;
2.  mudança de critério de notificação a partir de 2007
3. Crescimento das áreas endemicas, ou seja, introdução de casos externos em comunidades que nao tinha dengue 
4. Crescimento populacional 
5. Maior mobilidade, logo mais chance de a dengue de um lugar pegar o outro. É possível perceber que, quando tem muita dengue em BH tem muita dengue nas outras cidades com bastante dengue.

Obter a quantidade e proporção de casos por Micro Região:

```{r}
(pareto_stats <- dengue %>% 
   group_by(Nome_microrregiao) %>% 
   summarise(n_casos = sum(Casos)) %>% 
   arrange(desc(n_casos)) %>% 
   mutate(Nome_microrregiao = factor(Nome_microrregiao, levels=Nome_microrregiao),
          prop_casos = n_casos / sum(n_casos) * 100,
          cumulative = cumsum(n_casos) / sum(n_casos)
   ))
```

De maneira visual:

```{r}
f <- max(pareto_stats$n_casos) 

ggplot(pareto_stats, aes(x=Nome_microrregiao)) %+%  
  geom_bar(aes(y=n_casos, fill=Nome_microrregiao),
           stat="identity",show.legend = FALSE) %+%
  geom_path(aes(y=cumulative*f, group=1),colour="red", size=0.9) %+%
  geom_point(aes(y=cumulative*f, group=1),colour="red") %+%
  scale_y_continuous("Casos", sec.axis = sec_axis(~./f, labels = scales::percent), n.breaks = 9, labels = scales::comma) %+%
  scale_fill_grey() %+%
  theme(axis.text.x = element_text(angle = 90, vjust = 0.5, hjust=1),
        legend.position='none') 
```

💡 As 10 microregiões com maior número de casos acumulam ~70% de incidencia de dengue, portanto a análise será focada neste conjunto. 

```{r}
(microregioes_top <- pareto_stats %>% 
   slice_max(n_casos, n=9) %>% 
   mutate(Nome_microrregiao = as.character(Nome_microrregiao)))
```

# Análise de Séries Temporais

## Preparar dados

Converter o dataset para o formato `tsibble`, mantendo a série diária:

```{r}
ts_dengue_d <- dengue %>% 
  select(Nome_microrregiao, Data, Casos) %>% 
  as_tsibble(index = Data,
             key = c(Nome_microrregiao))
```

Criar uma versão com o número de casos agregados por mês:

```{r}
ts_dengue_m <- dengue %>% 
  mutate(Data = tsibble::yearmonth(paste(Ano, Mes, sep = "-"))) %>% 
  group_by(Nome_microrregiao, Data) %>% 
  summarise(Casos = sum(Casos)) %>% 
  ungroup() %>% 
  as_tsibble(index = Data,
             key = c(Nome_microrregiao))
```

## Visualizar

Conferir o comportamento das séries diárias:

```{r}
ts_dengue_d %>% 
  filter(Nome_microrregiao %in% microregioes_top$Nome_microrregiao) %>% 
  autoplot(.vars = Casos) %>% 
  plotly::ggplotly()
```

📌 Apesar das diferenças de escala, todas as séries possuem comportamento muito parecidos. Além disso parece haver sazonalidade em todas as séries. 

Conferir o comportamento das séries agregadas por mês:

```{r}
ts_dengue_m %>% 
  filter(Nome_microrregiao %in% microregioes_top$Nome_microrregiao) %>% 
  autoplot(.vars = Casos) %>% 
  plotly::ggplotly()
```

📌 Um pouco mais suave mas ainda apresenta vários dias com nenhuma notificação (o que pode prejudar o desempenho de algums modelos de séries temporais)

## Série Diária

### Sazonalidade

Conferir sazonalidade das séries:

```{r, fig.height=7}
ts_dengue_d %>% 
  filter(Nome_microrregiao %in% microregioes_top$Nome_microrregiao) %>% 
  gg_season(y = Casos) 
```

📌 Existe um aumento no número de casos no primeiro semestre do ano. Os picos de casos podem variar entre microregiões.

### Correlação entre os lags para Belo Horizonte:

```{r, fig.height=7}
ts_dengue_d %>% 
  filter(Nome_microrregiao=='Belo Horizonte') %>% 
  gg_lag(y=Casos, geom = "point", lag = 1:16)+
  labs(title = "Belo Horizonte")
```

📌 Interpretação:

- Parece haver alguma correlação com o *lag 7* para todos os dias;
- Parece haver alguma correlação com o *lag 1* de acordo com o dia da semana.

### Autocorrelação

```{r, fig.height=5}
ts_dengue_d %>% 
  filter(Nome_microrregiao %in% microregioes_top$Nome_microrregiao) %>% 
  ACF(Casos) %>% 
  autoplot()
```

📌 Parece existir bastante autocorrelação, com picos ocorrendo a cada 7 dias

### Auto correlação parcial

```{r}
ts_dengue_d %>% 
  filter(Nome_microrregiao %in% microregioes_top$Nome_microrregiao) %>% 
  PACF(Casos) %>% 
  autoplot()
```

📌 A PACF consegue captar que muita dessa correlação é "redundante", temos uma autocorrelação nos primeiros 7 lags altas (com detaque para lag 1 e lag 7) e após isso a PACF estabiliza.

## Série Mensal

### Sazonalidade 

Correlação entre os lags mensais para Belo Horizonte:

```{r, fig.height=7}
ts_dengue_m %>% 
  filter(Nome_microrregiao=='Belo Horizonte') %>% 
  gg_lag(y=Casos, geom = "point", lag = 1:16)+
  labs(title = "Belo Horizonte")
```

📌 Parece só haver alguma correlação no *lag 1*

### Autocorrelação 

```{r, fig.height=7}
ts_dengue_m %>% 
  filter(Nome_microrregiao %in% microregioes_top$Nome_microrregiao) %>% 
  ACF(Casos) %>% 
  autoplot()
```

📌 Existe alguma correlação no lag 1 e logo após um decaimento até o *lag 3*.

### Auto correlação parcial

```{r}
ts_dengue_m %>% 
  filter(Nome_microrregiao %in% microregioes_top$Nome_microrregiao) %>% 
  PACF(Casos) %>% 
  autoplot()
```

📌 Temos alguma autocorrelação nos primeiros 3 lags.

### Decomposição da série

Conferir cada componente da série mensal:

```{r}
ts_dengue_m %>%
  filter(Nome_microrregiao %in% "Belo Horizonte") %>% 
  as_tibble() %>% 
  as_tsibble(index = Data) %>% 
  model(
    STL(Casos ~ season(12) + trend())
  ) %>%
  components() %>% 
  autoplot()
```

📌Interpretação:

- Não parece haver tendencia positiva ou negativa na série;
- A saznolidade parece ocorrer de maneira anual de forma multiplicativa;
- A maior quantidade de casos ocorre a partir de 2010 (pode ser devido à subnotificação pois a diferença é bem acentuada).

# Modelagem

Para a parte de modelagem deixaremos de usar o pacote `tsibble` e passaremos a utilizar o framework `modeltime` e pacotes relacionados.

## Preparar dados

Preparar dados para modelagem:

```{r}
(ts_dengue <- dengue %>%
   filter(Nome_microrregiao %in% microregioes_top$Nome_microrregiao) %>% 
   mutate(DATA_ym = tsibble::yearmonth(paste(lubridate::year(Data),
                                             lubridate::month(Data), sep = "-"))) %>%
   group_by(Nome_microrregiao, Nome_Mesorregião, DATA_ym) %>% 
   summarise(Casos = sum(Casos)) %>%  
   ungroup() %>% 
   mutate(Data = lubridate::dym(paste0("01 ", DATA_ym))) %>% 
   mutate(
     TEMPO_DESDE_INICIO = difftime(
       Data,
       lubridate::ymd("2000-01-01"),
       units = "days"
     )/30,
     LAG_1 = lag(Casos, 1, default = 0)
   ) %>% 
   mutate(TEMPO_DESDE_INICIO = as.numeric(TEMPO_DESDE_INICIO)) %>% 
   filter(Data <= as.Date("2010-01-01")) )
```

Sem gaps nas séries, vejamos a quantidade de dados mensais para cada 

```{r}
ts_dengue %>% 
  count(Nome_microrregiao, Nome_Mesorregião)
```

Vejamos o comportamento individual das séries selecionadas:

```{r, fig.height=7}
ts_dengue %>% 
  ggplot(aes(x = DATA_ym, y = Casos))+
  geom_line(aes(col = Nome_microrregiao), show.legend = F)+
  facet_wrap(~Nome_microrregiao, ncol=3, scales='free')
```

O comportamento individual das séries selecionadas após aplicar transformação $f(y) = log(y+1)$:

```{r, fig.height=7}
ts_dengue %>% 
  ggplot(aes(x = DATA_ym, y = log(Casos+1)))+
  geom_line(aes(col = Nome_microrregiao), show.legend = F)+
  facet_wrap(~Nome_microrregiao, ncol=3, scales='free')
```

📌 A série fica mais "comportada" para a aplicação dos modelos estatísticos

Preparar as séries para modelagem no formato esperado pelo pacote `modeltime`:

```{r}
meses_previsao <- 12 # janela de previsao

(ts_dengue_nested <- ts_dengue %>% 
    mutate(
      id_serie = paste0(Nome_microrregiao," / ", Nome_Mesorregião)
    )  %>% 
    extend_timeseries(
      .id_var        = id_serie,
      .date_var      = Data,
      .length_future = meses_previsao
    ) %>%
    nest_timeseries(
      .id_var        = id_serie,
      .length_future = meses_previsao,
      .length_actual = 121-meses_previsao
    ) %>%
    split_nested_timeseries(
      .length_test = meses_previsao
    ))
```

Definir o modelo e o pré-processamento

```{r}
rec_arima <- recipe(Casos ~ Data + TEMPO_DESDE_INICIO + LAG_1,
                    extract_nested_train_split(ts_dengue_nested)) %>% 
  step_log(Casos, offset = 1)
```

Ajustar modelos:

- ets;
- auto.arima;
- tbats;
- prophet;
- auto.arima + xgb para modelar os resíduos;
- auto.arima + catboost para modelar os resíduos.

```{r}
wflw_ets <- workflow() %>%
  add_model(
    exp_smoothing() %>%
      set_engine("ets")
  ) %>%
  add_recipe(rec_arima)

wflw_arima <- workflow() %>%
  add_model(
    arima_reg() %>%
      set_engine("auto_arima")
  ) %>%
  add_recipe(rec_arima)

wflw_tbats <- workflow() %>%
  add_model(
    seasonal_reg() %>%
      set_engine("tbats")
  ) %>%
  add_recipe(rec_arima)

wflw_prophet <- workflow() %>%
  add_model(
    prophet_reg() %>%
      set_engine("prophet")
  ) %>%
  add_recipe(rec_arima)

wflw_arima_xgb <- workflow() %>%
  add_model(
    arima_boost() %>%
      set_engine("auto_arima_xgboost")
  ) %>%
  add_recipe(rec_arima)

wflw_arima_cb <- workflow() %>%
  add_model(
    boostime::boost_arima() %>%
      set_engine("auto_arima_catboost")
  ) %>%
  add_recipe(rec_arima)
```

<!-- https://albertoalmuinha.com/posts/2021-05-30-boostime_arima_catboost/boostime-arima-catboost/ -->

Ajustar modelos:

```{r, eval = F}
modelos_ajustados <- modeltime_nested_fit(
  nested_data = ts_dengue_nested,
  wflw_ets,
  wflw_arima,
  wflw_tbats,
  wflw_prophet,
  wflw_arima_xgb,
  wflw_arima_cb
)
```

`Fitting models on training data... ■■■■■■■■■■■■■■■■■■ 100% | ETA:  0m`

```{r, echo = F}
# saveRDS(modelos_ajustados, 'modelos_ajustados.rds')
modelos_ajustados <- readRDS('modelos_ajustados.rds')
modelos_ajustados
```

Melhor modelo ajustado para cada série:

```{r}
# modelos_ajustados %>%
#   modeltime::extract_nested_test_accuracy() %>%
#   View()

(melhores_modelos <- modelos_ajustados %>%
   modeltime::modeltime_nested_select_best() %>%
   modeltime::extract_nested_best_model_report())
```

Resultado geral dos modelos:

```{r}
modelos_ajustados %>%
  modeltime_nested_select_best() %>%
  extract_nested_test_forecast() %>%
  mutate(
    previsto = if_else(.model_desc == "ACTUAL", "observado", "previsto")
  ) %>%
  group_by(.index,
           previsto) %>%
  summarise(
    .value = sum(.value)
  ) %>%
  pivot_wider(names_from = previsto,
              values_from = .value) %>%
  ungroup() %>%
  summarise(
    MASE = mase_vec(observado, previsto),
    MAPE = mape_vec(observado, previsto),
    RSQ = rsq_vec(observado, previsto)
  )
```

Resultados para a região do modelo com melhor (menor) mase:

```{r}
micror = "Ipatinga / Vale do Rio Doce"
modelos_ajustados %>%
  extract_nested_test_forecast() %>%
  filter(id_serie == micror) %>%
  mutate(.value = exp(.value)-1,
         .conf_lo = exp(.conf_lo)-1,
         .conf_hi = exp(.conf_hi)-1,
         ) %>% 
  filter(.model_desc %in% c('ACTUAL', "TBATS   ")) %>% 
  plot_modeltime_forecast(.title = micror)%>%
  plotly::layout(legend = list(orientation = "h"))

```

Resultados para a região que apresentou melhor (menor) mape:

```{r}
micror = "Belo Horizonte / Metropolitana de Belo Horizonte"
modelos_ajustados %>%
  extract_nested_test_forecast() %>%
  filter(id_serie == micror) %>%
    mutate(.value = exp(.value)-1,
         .conf_lo = exp(.conf_lo)-1,
         .conf_hi = exp(.conf_hi)-1,
         ) %>% 
  filter(.model_desc %in% c('ACTUAL', 'ARIMA W XGBOOST ERRORS')) %>% 
  plot_modeltime_forecast(.title = micror, )%>%
  plotly::layout(legend = list(orientation = "h"))
```

Resultado para a região que apresentu pior (maior) smape:

```{r}
micror = "Divinópolis / Oeste de Minas"
modelos_ajustados %>%
  extract_nested_test_forecast() %>%
  filter(id_serie == micror) %>%
  mutate(.value = exp(.value)-1,
         .conf_lo = exp(.conf_lo)-1,
         .conf_hi = exp(.conf_hi)-1,
         ) %>%
  plot_modeltime_forecast(.title = micror)%>%
  plotly::layout(legend = list(orientation = "h"))
```


<!-- ```{r} -->
<!-- library(timetk) -->
<!-- library(modeltime) -->

<!-- ts_dengue_d %>% -->
<!--   filter(Nome_microrregiao %in% microregioes_top$Nome_microrregiao) %>%  -->
<!--   plot_time_series(Data, Casos) -->

<!-- ts_dengue_d %>% -->
<!--   plot_time_series_boxplot(Data, Casos, .period = "1 month") -->

<!-- ts_dengue_d %>% -->
<!--   plot_seasonal_diagnostics(Data, Casos) -->

<!-- ts_dengue_d %>% -->
<!--   plot_acf_diagnostics(Data, Casos) -->

<!-- # não funciona pois temos missing -->
<!-- ts_dengue_d %>% -->
<!--   plot_stl_diagnostics(Data, Casos) -->
<!-- ``` -->


